【裁判字號】    92,上國易,1
【裁判日期】    920721
【裁判案由】    國家賠償
【裁判全文】
臺灣高等法院臺中分院民事判決      九十二年度上國易字第一號
    上  訴  人  甲○○
    被  上訴人  臺中市政府
    法定代理人  乙○○
    被  上訴人  戊○○
                丁○○
                丙○○
右當事人間請求國家賠償事件，上訴人對於中華民國九十一年十月十五日臺灣臺中地
方法院九十年度國字第一五號第一審判決提起上訴，本院判決如左：
      主      文
上訴駁回。
第二審訴訟費用由上訴人負擔。
      事實及理由
一、上訴人起訴主張：上訴人前由原服務機關臺中市稅捐稽徵處獲配合法居住之門牌
    號碼：臺中市○區○○街三六號宿舍，於民國七十八年九月申請自願退休後，仍
    有合法續住之權利，迄八十八年九月二十一日發生集集大地震致前開房屋屋頂部
    份塌陷，初勘雖屬全倒危屋，但八十八年十月十一日行政院指派技術人員會同臺
    中市南區公所複勘鑑定判為半倒，且該屋面向大馬路，四周房屋均無任何損害，
    周邊與鄰屋均有一、二公尺之防火巷空地，自不危及公共安全及衛生，亦不影響
    救災動線，自無拆除必要，惟被上訴人臺中市政府於同年十月十二日下午電話通
    知稱該屋列為危屋，預定十月十八日拆除請配合等，上訴人預定十八日拆除前雇
    工搬走所有貴重物品，但十月十三日竟發現整個房子已成為空曠之空地，始知上
    開建物在八十八年十月十二日遭被上訴人臺中市政府命令被上訴人即其所屬工務
    局公務員戊○○、丁○○、丙○○違法拆除，侵害上訴人憲法上之居住權，上訴
    人所有上開建物內價值新臺幣（下同）四百三十萬元之財物受損，為此曾於十月
    十四日向市府提出抗議書迄今已近兩年，被上訴人臺中市政府仍未函復。嗣上訴
    人向被上訴人臺中市政府申請國家賠償，被上訴人臺中市政府亦拒絕賠償。為此
    爰依國家賠償法第二條第二項、民法第一百八十四條、第一百八十五條、第一百
    八十八條之規定，請求被上訴人連帶賠償上訴人所受損害一百萬元及法定遲延利
    息（尚有三百三十萬元之損害保留未請求）。
二、被上訴人臺中市政府則以：系爭房屋因九二一大地震倒塌毀損經委請建築師公會
    等專業單位評估鑑定，列為危險Ａ級建築物，經公告並經現住戶劉莉萍、許瀚元
    等同意及搬空屋內物品完畢後，依建築法第八十二條等規定予以拆除，並無違法
    失當。是被上訴人所為，於法有據。退步言之，上訴人亦無從證明上開建物內確
    有其主張之物品及該等物品確有其主張之價值等情置辯。另被上訴人戊○○、丁
    ○○及丙○○則以：否認上訴人所主張其等於拆除系爭房屋執行職務行使公權力
    時，有故意過失不法侵害其權利之情形，況國家賠償係以國家及其他公法人為賠
    償義務人，上訴人將公務員個人列為請求賠償之對象，顯違規定；且被上訴人戊
    ○○、丁○○及丙○○並未實際參與系爭房屋之拆除，其中被上訴人丙○○根本
    未經辦系爭房屋之業務工作，僅因事後上訴人陳情，被上訴人丙○○始將本件經
    過整理後提出報告，竟被列為被告，已有不合等語置辯。
三、本件兩造對於系爭房屋為上訴人前由原服務機關臺中市稅捐稽徵處獲配之宿舍，
    且上訴人於七十八年九月間申請自願退休後，仍有合法居住之權利，嗣系爭房屋
    於八十八年九月二十一日集集大地震中屋頂部份塌陷，而遭被上訴人於八十八年
    十月十二日拆除，嗣上訴人對被上訴人臺中市政府提出國家賠償之請求，為被上
    訴人臺中市政府所拒等情均不爭執，並經上訴人提出公務人員月退休金證書、臺
    中市稅捐稽徵處證明書、國家賠償請求書、臺中市政府國家賠償事件協議不成立
    證明書、土地登記謄本為證（見原審卷第十一、十八、二十、六一頁），自堪信
    為真實。
四、關於上訴人依民法第一百八十四條、第一百八十五條、第一百八十八條之規定，
    請求被上訴人等賠償部份：
  (一)民法第一百八十四條、第一百八十五條、第一百八十八條之部分：
    (1)查民法就侵權行為區分為一般侵權行為及特殊侵權行為，一般侵權行為係指民
      法第一百八十四條之規定，而同法第一百八十五條共同侵權行為、第一百八十
      六條公務員侵權行為，則為特殊侵權行為，在侵權行為人具有公務員身份時，
      即應適用民法第一百八十六條之規定。
    (2)按公務員因故意違背對於第三人應執行之職務，致第三人受損害者，負賠償責
      任。其因過失者，以被害人不能依他項方法受賠償時為限，負其責任。前項情
      形，如被害人得依法律上之救濟方法，除去其損害，而因故意或過失不為之者
      ，公務員不負賠償責任，民法第一百八十六條固定有明文。惟國家賠償法公布
      施行後，其第二條第二項及第三項規定：「公務員於執行職務行使公權力時，
      因故意或過失不法侵害人民自由或權利者，國家應負損害賠償責任。公務員怠
      於執行職務，致人民自由或權利遭受損害者亦同。前項情形，公務員有故意或
      重大過失時，賠償義務機關對之有求償權。」依此規定，國家賠償責任之成立
      ，係以公務員之違法有責行為為其前提，且國家在向被害人為賠償後，對於造
      成損害有故意或重大過失之公務員有求償權，顯然採取國家代位責任之理論（
      廖義男著，國家賠償法，第十三頁）；而國家代位責任論之主要特色，在於國
      家雖然對於被害人直接負賠償責任，但該賠償責任本質上乃是公務員個人賠償
      責任之替代，因此，被害人不能直接向公務員個人請求賠償，僅能向國家請求
      賠償；而國家在替代公務員向被害人為賠償後，當然對實際造成損害之公務員
      有求償權。惟此求償權，僅限於公務員為不法之加害行為有故意或重大過失時
      ，國家始能主張之（廖義男著，前揭書第十頁）。因而民法第一百八十六條所
      規定之公務員個人責任，在公務員所為係公法上之職務行為時，已無適用餘地
      ，僅在公務員從事私法上職務行為（私經濟活動）時，始有適用餘地（參照翁
      岳生編行政法一九九八（上冊）第三七九頁，林明鏘著「公務員法」）。因而
      在公務員從事公法上之職務行為，致人民受有損害時，被害之人民僅能以國家
      及其他公法人為請求賠償之對象，依國家賠償法而為請求，而不得直接向公務
      員請求。本件上訴人主張被上訴人戊○○、丁○○、丙○○違法拆除系爭房屋
      之行為，侵害其權利，惟該拆除房屋之行為，係國家居於統治權主體之地位，
      以公法（建築法）規定為基礎所從事之公權力行政行為，並非私法上職務行為
      ，依前揭說明，人民不得依民法第一百八十六條之規定，逕向公務員請求賠償
      。故上訴人依民法第一百八十六條請求被上訴人戊○○、丁○○、丙○○負損
      害賠償責任，顯無理由。
    (3)又在公務員從事私法上職務行為時，如有不法侵害第三人權利時，國家機關之
      民事賠償責任，則視該公務員是否代表該國家機關，而分別適用民法第二十八
      條或第一百八十八條之規定。而本件上訴人所主張被上訴人戊○○、丁○○、
      丙○○拆除系爭房屋之行為，係屬公權力行政行為，而非私法上職務行為，當
      無民法第二十八條及第一百八十八條規定之適用。上訴人主張依民法第一百八
      十八條請求被上訴人臺中市政府負損害賠償責任，自無理由。
    (4)綜上，本件被上訴人所為之拆除行為，為公權力行政行為，國家機關是否應負
      擔損害賠償責任，應依公法之規定（國家賠償法）之規定決之，而無私法即民
      法第一百八十六條、第一百八十八條規定之適用，因此當然亦不適用屬於私法
      之民法第一百八十五條共同侵權行為之規定。從而上訴人本於民法第一百八十
      四條、第一百八十五條、第一百八十八條之規定請求被上訴人等賠償損害，自
      無理由，應予駁回。
五、上訴人依國家賠償法第二條第二項之規定請求損害賠償部份：
  (一)請求被上訴人戊○○、丁○○、丙○○三人賠償部份：按依第二條第二項請求損
    害賠償者，以該公務員所屬機關為賠償義務機關，國家賠償法第九條第一項定有
    明文。因而國家賠償法第二條第二項所規定之賠償義務人應為公務員所屬之行政
    機關甚明，上訴人依國家賠償法第二條第二項，併請求被上訴人臺中市政府所屬
    公務員即被上訴人戊○○、丁○○、丙○○三人，依國家賠償法第二條第二項負
    損害賠償責任，即無理由，應予駁回。。
  (二)請求被上訴人台中市政府賠償部份：按公務員於執行職務行使公權力時，因故意
    或過失不法侵害人民自由或權利者，國家應負損害賠償責任。固為國家賠償法第
    二條第二項前段所明定。惟此一賠償請求應以公務員於執行職務行使公權力時，
    有故意或過失及該公權力之行使有不法之情事為要件，此觀法條之規定甚明。本
    件上訴人雖主張被上訴人台中市政府應賠償無非以其配住之房屋雖經九二一地震
    而損壞，然並未達危險Ａ級建物，且以系爭房屋甫於八十八年十月十一日（即拆
    除前一日）經行政院派人複勘為「半倒」，自不應拆除，然被上訴人竟將之列為
    危險Ａ級建物予拆除，且其拆除之時間並未讓其有充分之時間異議及讓其搬移物
    品，致其受有損害，因而認為上開拆除之行政處分為違法。茲分述如次：
  (1)關於台中市政府將系爭房屋列為危險Ａ級建物是否違法部份：
    經查系爭房屋之拆除，係於九二一大地震後，被上訴人臺中市政府委託臺灣省
      建築師公會指派張文滋及徐明江兩位建築師會同對系爭房屋評估鑑定，經其等
      依據「震災後建築物第二階段危險分級及其使用評估表」評估結果認：系爭房
      屋係磚造結構，而其中「貳、結構體受災程度調查：６、屋頂與樓板之支承移
      位」被列為丙級（即嚴重）」，且「伍、內部非結構體受災程度調查：一、墜
      落物」乙項，「１、天花板的裝璜和照明器材、牆壁垂吊器具之損害程度」亦
      經列為丙級，依其評估結果，就「有關結構體與大地工程評估」方面，列為危
      險Ａ級等情，有臺中市政府工務局九十二年四月二十二日中工管字第
      0920004935號函及所附「表三：震災後建築物第二階段危險分級及其使用評估
      表」可證（見本院卷第九九至一０四頁），並經證人即建築師徐明江於本院準
      備程序結證稱：本案是由伊與張文滋建築師兩人共同評定，如補強費用超過重
      建費用百分之七十五以上，即屬危險Ａ級建物，本件建物因為發現主樑跟副樑
      都垮下來之部分已超過百分之六十以上，其他部分已岌岌可危，因此判斷屬於
      危險Ａ級建物。因其屋頂已經垮下來，兩邊拉長之結果，雖然評估表只有兩項
      列為丙級，但已達到危險Ａ級之程度，該評估表為伊與張文滋建築師一致之見
      解，評估表上危險Ａ級是建築師所勾寫的，當時因臺中市政府並未交付對照表
      ，所以我們是根據專業判斷而為評估等語甚明（見本院卷第七一、七二頁）。
      足證台中市政府將系爭房屋列為危險Ａ級建物並非無據。
    上訴人雖提出「表二  震災後建築物第二階段危險分級及其使用評估表」主張
      危險Ａ級建物（必須拆除者），須符合第２、３、４項其中兩項評為丙（嚴重
      ）者或第２ˋ３、４、５、６項其中三項評為丙（嚴重）者，系爭房屋雖有前
      述二項被列為丙級，且建築師並未於該表說明系爭房屋列為危險Ａ級之原因，
      故尚未符合危險Ａ級建物之標準云云，惟查震災後建築物第二階段危險分級及
      其使用評估表關於危險Ａ級建物有四項，其中第一項為「專業評估人員判斷有
      立即危險應立即拆除，並敘明理由者」，系爭建物業經徐明江、張文滋二位建
      築師依其專業評估認為有立即危險應立即拆除，已經證人徐明江、張文滋二證
      述在卷，有如前述，自屬危險Ａ級建物，已合於上開表二所列危險Ａ級建物第
      一項要件，雖徐明江、張文滋二人未於評估表上註明理由，惟此專業評估人員
      作業上之疏漏，然並不影響於列為危險Ａ級建物之判斷，並不能以因專業評估
      人員上開作業上之疏漏，而使應列為危險Ａ級建物認為不是危險Ａ級建物，是
      上訴人上開主張並不可採。
    次查內政部八十八年九月三十日以臺八十八內社字第八八八五四六五號函訂定
      有關九二一大地震受災區住屋全倒、半倒之認定標準及受災戶慰助金、租金之
      核發規定，係九二一地震後為展開地震受災戶各項社會救助及安置措施，與是
      否為危險Ａ級建物無涉，尚難以該複勘結果而推翻前開危險分級及其使用評估
      表之認定。
    依上所述，本件台中市政府將系爭列為危險Ａ級建物，應立即拆除，並無違法
      。
  (2)關於上訴人主張且其拆除之時間並未讓其有充分之時間異議及讓其搬移物品，致
    其受有損害部份：按因地震、水災、風災、火災或其他重大事變，致建築物發生
    危險不及通知其所有人或占有人予以拆除時，得由該管主管建築機關逕予強制拆
    除，建築法第八十二條定有明文。依該條之規定，在不及通知建築物之所有人或
    占有人前，即得將建物拆除。是雖被上訴人臺中市政府於前揭公告中雖載明限期
    於公告（八十八年十月八日）後七日內拆除；所有權人如有異議應於接獲通知後
    五日內申請緩拆等語，嗣後於限期拆除之期限尚未屆至之同年月十二日即已拆除
    系爭房屋，惟查於八十八年九月二十一日發生大地震，發生後，全臺仍餘震不斷
    ，而陸續有新災情發生，此乃眾所周知之事，依民事訴訟法第二百七十八條第一
    項之規定，自無待被上訴人臺中市政府舉證證明，即可認定。而系爭房屋既被列
    為危險Ａ級而待拆除之建物，已岌岌可危，需立即拆除，有如前述，而上訴人於
    本院自認「拆除當時是暑假，我在台北」，則在餘震不斷，系爭房屋復岌岌可危
    之情形下，被上訴人臺中市政府為避免危害之再次發生，而提前拆除系爭房屋，
    且已通知當時使用人即訴外人劉莉萍等人，其等並已依時搬離，因上訴人人在台
    北，不及通知上訴人情況下立即拆除，仍符合建築法第八十二條之規定。故臺中
    市政府上開拆除行為，即屬依法令之行為，無違法可言，更何況且本件上訴人前
    亦以同一事實向台灣台中地方法院檢察署提起毀損之刑事告訴，經檢察官不起訴
    處分，其再議亦經駁回，而台灣高等法院台中分院檢察署處分書亦認定本件系爭
    建物經評估為危險Ａ級建物，且建物住戶劉莉萍於地震時因在該屋內而受傷，該
    屋已無法居住才搬家，則被告等將之評估為危險Ａ級建物立即拆除，核屬依法令
    之行為，可資參按，亦徵本件臺中市政府之拆除行為係依法令之行為，難認為違
    法，上訴人上開主張亦不可採。
  (3)依上所述，被上訴人臺中市政府拆除系爭房屋，既合於建築法第八十二條之規定
    ，則於不及通知占有人或所有人時尚可為之，更遑論其已於拆除前通知其直接占
    有人並經公告，因此，被上訴人臺中市政府拆除系爭房屋之行為，核屬依法令之
    行為，自無不法之可言，從而上訴人本於國家賠償法第二條請求臺中市政府賠償
    損害，即不合於該法條之要件，所為請求難認有據，不應准許。
六、綜上所述，本件上訴人主張依民法第一百八十四條、第一百八十五條、第一百八
    十八條、國家賠償法第二條第二項，請求被上訴人負連帶賠償責任，均屬無據，
    不應准許。原審為上訴人敗訴之判決，及駁回其假執行之聲請，並無不合。上訴
    意旨指摘原判決不當，求予廢棄改判，為無理由，應駁回其上訴。
七、本件事證已臻明確，兩造其餘攻擊防禦方法及舉證，核與本件判決結果無影響，
    爰不逐一論述，附此敘明。
據上論結，本件上訴為無理由，依民事訴訟法第四百四十九條第一項、第七十八條，
判決如主文。
中      華      民      國    九十二    年      七      月    二十一    日
~B1民事第三庭審判長法  官  陳照德
~B2                法  官  曾謀貴
~B3                法  官  蔡王金全
右為正本係照原本作成。
不得上訴。
~B                書記官  阮正枝
中      華      民      國    九十二    年      七      月    二十二    日
                                                                        Ｈ


司法院資訊處製作；財團法人民間司法改革基金會備份。
